【裁判字號】    97,簡上,107
【裁判日期】    971031
【裁判案由】    返還房屋等
【裁判全文】
臺灣臺北地方法院民事判決             97年度簡上字第107號
上  訴  人  乙○○
訴訟代理人  陳石山律師
            游涵歆律師
被上訴人    丙○○
訴訟代理人  齊彥良律師
被上訴人    甲○○
上列上列當事人間請求返還房屋等事件，上訴人對於中華民國96
年12月26日臺灣臺北地方法院臺北簡易庭96年度北簡字第38057
號第一審判決提起上訴，本院於中華民國97年10月23日言詞辯論
終結，判決如下：
    主  文
上訴駁回。
第二審訴訟費用由上訴人負擔。
    事實及理由
甲、程序部分：
一、按訴狀送達後，原告不得將原訴變更或追加，但請求之基礎
    事實同一或因情事變更而以他項聲明代最初之聲明者，不在
    此限，民事訴訟法第255條第1項第2款及第4款定有明文。又
    第二審為訴之變更或追加，非經他造同意，不得為之。但第
    255條第1項第2款至第6款之情形，不在此限。民事訴訟法第
    446條第1項定有明文，此規定依同法第436條之1第3項為簡
    易第二審訴訟程序所準用。而所謂請求之基礎事實同一，係
    指變更或追加之訴與原訴之原因事實，有其社會事實上之共
    通性及關聯性，而就原請求所主張之事實及證據資料，於變
    更或追加之訴得加以利用，且無害於他造當事人程序權之保
    障，俾符訴訟經濟者稱之（最高法院91年度台抗字第648號
    判決參照）。經查：
  (一)上訴人乙○○於原審起訴時訴之聲明第一項原為：被上訴人
    應連帶將坐落臺北市○○路○段143巷52號1樓房屋（下稱系
    爭房屋）外之招牌拆除，並將系爭房屋騰空回復原狀還予上
    訴人。嗣因系爭房屋之招牌已由上訴人聲請本院以96年度北
    全字第7156號假處分裁定拆除，並經本院以96年度執全字第
    2179號執行完畢，且被上訴人亦已遷出系爭房屋，顯然發生
    情事變更，遂於本院上訴中，變更該項聲明為：確認上訴人
    與被上訴人丙○○間自民國96年6月1日起就系爭房屋之租賃
    關係不存在。核無不合，應予准許。
  (二)上訴人於原審起訴時訴之聲明第二項原為：被上訴人應自民
    國96年5月26日起至返還系爭房屋止，按月連帶給付上訴人
    新臺幣（下同）9萬元，及自起訴狀繕本送達翌日起至清償
    日止，按年息5％計算之利息。嗣於本院上訴中，變更為：
    被上訴人應連帶給付上訴人40萬4,130元，及自起訴狀繕本
    送達翌日起至清償日止，按年息5％計算之利息。上訴人請
    求被上訴人連帶給付40萬4,130元，係包括96年4月26日起至
    96年5月25日之租金9萬、自96年5月25日起至96年10月17日
    止無權占有系爭房屋所受相當於租金之不當得利42萬6,000
    元、積欠之水費5,383元、電費4萬1,409元、瓦斯費7,464元
    、管理費1,500元及因管線設備遭破壞回復原狀費用3萬2,37
    4元等項目（加總後並扣除20萬元押租金）。其中變更相當
    於租金之不當得利42萬6,000元部分（其餘17萬8,139元部分
    另裁定駁回），上訴人變更之訴之原因事實，與原訴之聲明
    之事實，均源於主張被上訴人於上訴人終止租約後拒不搬遷
    ，不同之處則在於上訴人主張被上訴人已於96年10月17日遷
    出，又上訴人所為變更與原訴之聲明間，在社會事實上有共
    通性及關聯性，就原請求所主張之事實及證據資料，於變更
    之請求，亦得加以利用，且無害於被上訴人程序權之保障，
    按諸上揭規定及說明，自應准許上訴人為此部分之變更。
  (三)另按因建築物或其他工作物定期租賃或定期借貸關係所生之
    爭執涉訟，不問其標的金額或價額一律適用簡易程序，民事
    訴訟法第427條第1款定有明文。是上訴人所為訴之變更，既
    係因房屋定期租賃關係所生之爭執，則不問其標的金額或價
    額為何，皆應適用簡易程序，本件並無因訴之變更致應適用
    通常訴訟程序之情形，附此敘明。
二、被上訴人甲○○經合法通知，未於言詞辯論期日到場，核無
    民事訴訟法第386條所列各款情形，爰依被上訴人之聲請，
    由其一造辯論而為判決。
乙、實體部分：
一、上訴人主張：(一)丙○○於95年10月24日邀甲○○為連帶保證
    人，向上訴人承租系爭房屋，並簽立租約（下稱系爭租約）
    ，約定每月租金9萬元，租賃期間自95年11月26日起至98年
    11月25日止。系爭房屋於出租前係供居住使用，並未開設店
    舖營業，被上訴人所稱之「瑞文堂」僅係上訴人之夫在家代
    人裱畫之手工，並非開設店舖營業，且兩造於系爭租約中並
    未約定以店舖出租，上訴人同意被上訴人裝潢，不代表係以
    店舖出租。惟丙○○於承租後，竟未經上訴人同意，將系爭
    房屋之一部分轉租予他人，並於系爭房屋設立招牌（下稱系
    爭招牌）、開設飲食店違法營業，並占用公共防火通道存放
    雜物，影響公共安全，遭臺北市政府工務局通知限期清除堆
    放於上開防火巷之雜物、設備、花盆等物，復遭臺北市都市
    發展局以系爭房屋出租從事營業為由，令丙○○於函達後30
    日內停止營業，並限令停止營業回復原狀，否則將依法收回
    系爭房屋及基地。上訴人乃要求丙○○停止違法營業行為，
    惟丙○○置之不理，經上訴人於96年5月25日寄送存證信函
    終止租約及交還系爭房屋。(二)丙○○於終止租約前尚有1期
    租金9萬元未給付；終止租約後仍繼續使用系爭房屋至96年1
    0月17日，為無權占有，受有相當於租金之利益計42萬6,000
    元（計算式：90,000× (4＋22/30)＝426,000）；又丙○○
    使用系爭房屋尚積欠水費5,3 83元、電費4萬1,409元、瓦斯
    費7,464元及管理費1,500元未繳納；另丙○○遷出系爭房屋
    時，竟蓄意破壞管線等設備，上訴人為回復原狀計花費3萬
    2,374元。上開金額共計60萬4, 130元，扣除上訴人於訂約
    時收受之押租金20萬元，尚餘40萬4,130元，爰依租賃、不
    當得利及連帶保證之法律關係，請求被上訴人應連帶給付等
    語。
二、被上訴人丙○○則以：(一)系爭招牌業經上訴人聲請本院裁定
    准予假處分，不論裁定當否，事實上已遭執行拆除，是上訴
    人起訴請求拆除系爭招牌，已失權利保護之必要。(二)系爭房
    屋位在SOGO復興店後，上訴人之夫宣稱前曾在該址營業「瑞
    文堂」裱框業，並可辦理營業稅籍登記，致令上訴人深信而
    以高價租金承租，此由系爭租約未端附加條款：「甲方同意
    乙方內部裝潢」甚明，而依本院函查結果，上訴人早於90年
    5 月25日即在系爭房屋設址「瑞文堂裝池店」營業，上訴人
    所提出照片謂系爭房屋原供住家，顯然不實。上訴人明知系
    爭房屋受國民住宅條例相關限制及禁止，竟隱匿其情，以高
    額租金出租上訴人營業使用，其屬違約一方，此由上訴人於
    接獲國民住宅主管機關來函後，以存證信函通知被上訴人謂
    ：「如涉及相關補償，本人願意協議或依法處理」，益見其
    理虧之情，故上訴人終止租約不生效力，且上訴人與國民住
    宅主管機關間之爭執，要與被上訴人無涉。(三)被上訴人承租
    系爭房屋乃適法使用，並未占用公共防火道存放雜物，且上
    訴人所指之花盆，實為上訴人所有，縱令置有雜物，亦已移
    除，並無受罰情事，並無違法或存放危險物品影響公共安全
    。至轉租第三人，係經上訴人事先同意，上訴人竟事後否認
    ，顯見其卸責之情。(四)被上訴人自96年6月8日即未再使用系
    爭房屋，且於假處分程序中，現場亦已斷水、斷電，導致被
    上訴人不能使用系爭房屋，上訴人即不得請求水費、電費、
    瓦斯費及管理費。又被上訴人並未破壞任何屋內管線設備，
    兩造於簽約時刪除回復原狀之約款，則上訴人請求回復原狀
    之費用亦無理由。至租金部分，除因被上訴人自96年6月8日
    即未再使用系爭房屋外，被上訴人承租系爭房屋，本即作為
    營業之用，至96年4月16日突接獲上訴人存證信函，致生被
    上訴人花費鉅額裝潢系爭房屋，營業未及半載，竟無從使用
    營業之情，被上訴人自得主張同時履行抗辦，待上訴人予以
    排除，則被上訴人自96年4月以後之租金未為給付，實屬有
    理，況上訴人自始未曾就租金之給付，對被上訴人為任何之
    催告，並已取得被上訴人給付之押租金20萬元，足供履約之
    擔保給付，則被上訴人自96年6月8日即已遷離系爭房屋，自
    得自押租金中抵銷之，並未積欠等語，資為抗辯。
三、被上訴人甲○○未於言詞辯論其日到場，惟其於原審則以：
    上訴人當初佯稱系爭房可供店面使用，因此丙○○才以高額
    租金承租，否則以一般住宅行情，根本不可能有如此高之租
    金，且由系爭租賃契約特別以手寫約定上訴人同意被上訴人
    裝潢等語，益見顯然。況上訴人住於系爭房屋2樓，每日進
    出1 樓，被上訴人裝潢施工均為上訴人所知，豈有不知被上
    訴人將系爭房屋作為店面之理，上訴人以之終止租約，實屬
    無據。又被上訴人將系爭房屋一部轉租他人，事先經上訴人
    同意，上訴人據以終止租約，亦屬無據。另丙○○已將租金
    繳至96年10月份，本件實起因於上訴人將系爭房屋出租營業
    使用，坐收高額租金，經數月後被發現違反相關規定，主管
    機關要求收回房屋，上訴人為圖卸責，反將責任轉嫁至被上
    訴人，其作為顯然違反誠信等語，資為抗辯。
四、原審為上訴人敗訴之判決，上訴人不服，提起本件上訴到院
    ，並聲明：(一)原判決廢棄；(二)確認上訴人與丙○○間自96年
    6月1日起就系爭房屋之租賃關係不存在；(三)被上訴人應連帶
    給付上訴人40萬4,130元（其中追加17萬8,139元部分不合法
    ，另裁定駁回）。被上訴人丙○○則聲明：上訴駁回。
五、兩造不爭執事項：
  (一)丙○○於95年10月24日邀甲○○為連帶保證人，向上訴人承
    租系爭房屋，並簽立系爭租約，約定每月租金9萬元，租賃
    期間自95年11月26日起至98年11月25日止。
  (二)丙○○承租系爭房屋係經營「原鄉」餐坊，並於96年4月2日
    將系爭房屋部分轉租予第三人黃邦彥經營「嗑滷味」餐坊（
    見原審卷第70頁）。
  (三)系爭房屋係上訴人向臺北市政府承購之居住用國民住宅，因
    丙○○於系爭房屋開設「原鄉」餐坊，對外營業，臺北市政
    府曾以96年4月4日府都管字第09631570700號函命上訴人停
    止營業回復原狀（見原審卷第11頁）。
  (四)上訴人聲請本院以96年度北全字第7156號假處分裁定拆除系
    爭房屋對外之招牌，經本院於96年10月17日以96年執全字第
    2179號執行完畢。
  (五)上訴人分別於96年5月16日及96年5月25日自行及委託律師寄
    發存證信函與被上訴人表示終止系爭租約之租賃關係（見原
    審卷第12頁至第15頁）。
六、得心證之理由：
  (一)按確認法律關係之訴，非原告有即受確認判決之法律上利益
    者，不得提起之；確認證書真偽或為法律關係基礎事實存否
    之訴，亦同。前項確認法律關係基礎事實存否之訴，以原告
    不能提起他訴訟者為限。民事訴訟法第247條第1項及第2項
    定有明文。次按確認之訴，以確認現在之法律關係為限，如
    已過去或將來應發生之法律關係，不得為確認之訴之標的，
    如係請求確認過去之法律關係為無即受確認判決之法律上利
    益可言，此見最高法院49年度台上字第1813號判例、63年度
    台上字第567號、77年度台上字第1267號判決意旨可參。本
    件上訴人請求確認上訴人與丙○○間自96年6月1日起就系爭
    房屋之租賃關係不存在，而上訴人既主張被上訴人於96年10
    月17日已遷出系爭房屋，被上訴人則抗辯其於96年6月8日即
    已遷出，足認兩造間爭執之法律關係已成過去，上訴人自無
    即受確認判決之法律上利益。倘上訴人係請求確認兩造間就
    系爭房屋之租賃關係不存在之起始點為96年6月1日之事實，
    並據以請求被上訴人應連帶給付自斯時起算之相當於租金之
    不當得利，則上訴人得僅提起給付之訴（如上訴聲明第3項
    所示）即可達其目的，並無另請求確認該事實之必要，應認
    上訴人並非有即受確認判決之法律上利益，是上訴人上訴聲
    明第2項部分，自有未合，應予駁回。
  (二)上訴人主張丙○○租用系爭房屋經營餐飲店、違約轉租第三
    人、堆置雜物占用防火巷道，違反系爭租約約定，其有權終
    止租約，該租約既經終止，丙○○於終止租約後仍繼續使用
    系爭房屋至96年10月17日，為無權占有，受有相當於租金之
    利益計42萬6,000元，甲○○為連帶保證人，自應連帶給付
    等情，為被上訴人所否認，並以前開情詞置辯，是本件之爭
    點厥為：1.上訴人終止系爭租約是否合法有據？2.丙○○至
    96年10月17日止是否有無權占用系爭房屋之情事？茲析述如
    次：
  1.上訴人終止系爭租約是否合法有據？
  (1)上訴人主張丙○○違約於系爭房屋開設餐飲店，且違反法令
    ，上訴人自得終止租約或收回房屋等語。經查：
  丙○○於96年4月2日將系爭房屋轉租予第三人黃邦彥時，上
    訴人、丙○○及黃邦彥曾共同書立契約書為憑，該契約書第
    1條約定：「甲方（即上訴人）將坐落於台北市○○路○段14
    3巷52號1樓下店舖1間，計面積72平方公尺出租與乙方（即
    被告丙○○）」，有該契約書在卷足憑（見原審卷第62頁）
    ，是該契約書業已明白記載上訴人出租予丙○○之系爭房屋
    係屬「店舖」。又系爭房屋出租面積僅72平方公尺，約22坪
    ，倘非出租供作營業使用，衡情應無可能以每月9萬元之高
    額租金出租。另審酌上訴人住家位在系爭房屋2樓，為上訴
    人所不否認，上訴人出租系爭房屋予丙○○若有違約供店面
    使用，則早於丙○○裝潢期間，抑或開始營業後，上訴人應
    早已發現，何以上訴人數月以來均置之未理，迨於96年4月
    間，經台北市政府來函要求停止營業，始對丙○○主張違約
    。況系爭房屋出租前，上訴人之夫亦有於該址設立營業稅籍
    ，經營瑞文堂裝池店之情事，此有財政部台北市國稅局大安
    分局96年11月2日財北國稅大安營業字第0960037593號函附
    卷可稽（見原審卷第77頁至第80頁），足見被上訴人所辯上
    訴人將系爭房屋以店面出租其營業使用等情，應屬實在，則
    上訴人主張丙○○開設店面營業係屬違約云云，洵非可採。
  至丙○○於系爭房屋開設餐飲店，確有違反國民住宅條例第
    21條第5款規定變更為非居住使用之情事，惟該條款係用以
    規範國民住宅之承購人即上訴人，上訴人反執此指摘非承購
    人之丙○○而主張得收回房屋，殊非妥適。況按行使權利，
    履行義務，應依誠實及信用方法，民法第148條第2項定有明
    文。本件上訴人既將系爭房屋以店面出租丙○○營業使用，
    嗣反以丙○○營業違反上開條款規定，而主張其得收回系爭
    房屋，顯然違反誠信原則，上訴人之主張，要無可取。
  (2)上訴人復主張丙○○將系爭房屋違約轉租予第三人等語，惟
    查，丙○○於96年4月2日將系爭房屋部分轉租予第黃邦彥，
    曾經徵得上訴人同意，有上開契約書為證，上訴人亦不否認
    該契約書之真正，上訴人既已事先同意丙○○轉租系爭房屋
    ，其事後據以主張丙○○違約而終止租約，要非可採。
  (3)上訴人又主張丙○○於系爭房屋後方堆置瓦斯爐、廚具、冰
    箱及雜物，占用防火巷道，曾經主管機關來函要求改善，始
    予改善，其違反租約第10條、公寓大廈管理條例第16條第2
    項，上訴人依租約第14條及土地法第100條第4款，上訴人得
    收回系爭房屋云云，經查：
  兩造於租約第10條雖約定：房店屋不得供非法使用或存放危
    險物品影響公共安全等語，惟此須承租人有於房店屋存放危
    險物品影響公共安全之情形，始足構成違約事由。縱上訴人
    主張丙○○於系爭房屋後方堆置者係瓦斯爐、廚具、冰箱及
    雜物等情屬實，丙○○所堆置者係營業使用之烹飪用品及雜
    物，並非屬危險物品，核與前開約定之情形不同，原告據以
    主張終止系爭租約，並非可採。
  按住戶不得於私設通路、防火間隔、防火巷弄、開放空間、
    退縮空地、樓梯間、共同走廊、防空避難設備等處所堆置雜
    物、設置柵欄、門扇或營業使用，或違規設置廣告物或私設
    路障及停車位侵占巷道妨礙出入，公寓大廈管理條例第16條
    第2項固定有明文，惟該條項係用以規範公寓大廈住戶在上
    開空間或地點禁止為上開事項，核與土地法第100條第4款所
    定：承租人以房屋供違反法令之使用，係規範承租人不得將
    房屋供作賭場等類此之情形有別，上訴人尚難據此主張其得
    收回系爭房屋。
  (4)綜上，上訴人之主張皆不足採，應認其終止系爭租約並不合
    法。
  2.丙○○至96年10月17日止是否有無權占用系爭房屋之情事？
  (1)按定有期限之租賃契約，如約定當事人之一方於期限屆滿前
    ，得終止契約者，其終止契約，應依第450條第3項之規定，
    先期通知。經查，系爭租約僅第7條及第18條雖約定：契約
    期間內丙○○若擬遷移他處時，不得向上訴人請求租金償還
    、遷移費及其他任何名目之權利金，及應賠償上訴人1個月
    租金等語，即僅丙○○於期限屆滿前，得終止契約。至上訴
    人如欲終止契約，皆須以丙○○有違約之情事為前提，上訴
    人非得於期限屆滿前逕行終止租約。然遍閱全卷，未見兩造
    曾為丙○○有於96年10月17日前向上訴人表示終止租約之主
    張或陳述，況丙○○於96年10月16日尚向本院執行處具狀聲
    明異議稱：本件系爭之本案法律關係即租賃契約存在與否，
    兩造正於爭訟中，請求暫緩假處分之執行等語（見本院97年
    度執全字第2179號卷），即丙○○於該假處分執行完畢即97
    年10月17日前尚認其與上訴人就系爭房屋之租賃關係仍屬存
    在，益徵其於斯時前未曾向上訴人為終止租約之意思表示。
  (2)本院執行處於96年8月20日前往履勘系爭房屋時，上訴人代
    理人雖與甲○○協商，同意丙○○於96年9月20日前自行搬
    遷，並拆除招牌，有履勘筆錄附於該執行卷可稽。惟甲○○
    僅與丙○○為合夥關係，並未受丙○○之委任，是該協商之
    結果，非得認上訴人與丙○○有終止租約之合意。
  (3)上訴人雖曾以丙○○違約而為終止租約之意思表示，惟其終
    止並未合法，且其在丙○○未違約之情形下，非得於期限屆
    滿前逕行終止租約，均已如上述。是上訴人雖聲請對丙○○
    假處分，其是否有違出租人之對於租賃物合用之保持義務，
    自陷於債務不履行之窘境，即非無疑，尚難以該假處分之結
    果，遽認其與丙○○之租賃關係業經終止。
  (4)綜上，上訴人與丙○○間之租賃關係至96年10月17日止尚未
    終止，縱上訴人主張丙○○占用系爭房屋之事實為真，並非
    無權占有。
七、綜上所述，上訴人請求確認其與丙○○間自96年6月1日起就
    系爭房屋之租賃關係不存在，並無即受確認判決之法律上利
    益；又上訴人終止系爭租約並不合法，丙○○至96年10月17
    日止縱有占用系爭房屋之事實，並非無權占有。從而，上訴
    人請求確認其與丙○○間自96年6月1日起就系爭房屋之租賃
    關係不存在，及主張被上訴人應連帶給付相當於租金之不當
    得利42萬6,000元，為無理由，均應予駁回。原審為上訴人
    敗訴之判決，核無違誤，上訴意旨指摘原判決不當，求予廢
    棄，為無理由，應予駁回。
八、本件事證已臻明確，兩造間其餘主張及舉證，經本院審酌後
    認與判決之結果不生影響，不再逐一論列，均附此敘明。
九、據上論結，本件上訴為無理由，依民事訴訟法第385條第1項
    前段、第436條之1第3項、第449條第1項、第463條、第78條
    ，判決如主文。
中    華    民    國    97    年    10    月    31    日
                  民事第四庭  審判長法  官  周祖民
                                    法  官  趙子榮
                                    法  官  賴武志
以上正本係照原本作成。
不得上訴。
中    華    民    國    97    年    10    月    31    日
                                    書記官  施若娟


司法院資訊處製作；財團法人民間司法改革基金會備份。
